【裁判字號】    97,消債更,305
【裁判日期】    970801
【裁判案由】    更生事件
【裁判全文】
臺灣臺北地方法院民事裁定           97年度消債更字第305號
聲  請  人
即債務人    甲○○
代  理  人  謝維仁律師
上列當事人聲請消費者債務清理事件，本院裁定如下：
    主  文
更生之聲請駁回。
聲請費用由聲請人負擔。
    理  由
一按聲請更生或清算不合程式或不備其他要件者，法院應以裁定
  駁回之，但其情形可以補正者，法院應定期間先命補正，消費
  者債務清理條例（下稱本條例）第8 條定有明文。又按債務人
  與金融機構協商成立者，不得聲請更生或清算。但因不可歸責
  於己之事由，致履行顯有重大困難者，不在此限；本條例施行
  前，債務人依金融主管機關協調成立之中華民國銀行公會會員
  辦理消費金融案件無擔保債務協商機制與金融機構成立之協商
  ，準用前項之規定，復為本條例第151條第5項、第6 項所明定
  。
二聲請意旨略以：伊有不能清償債務情事，前已提出債權人清冊
  ，以書面向最大債權金融機構請求共同協商債務清償方案，協
  商成立並約定每月償還新臺幣（下同）16,093元，惟伊每月收
  入僅18,000元，依約還款後，所餘款項不足以維持生活，故無
  力繼續履行原協商條件，顯因非可歸責於己之事由致履行有重
  大困難，且伊無擔保或無優先權之債務總額未逾1, 200萬元，
  復未經法院裁定開始清算程序或宣告破產，爰依法聲請更生等
  語。
三經查：
  (一)按債務人與金融機構協商成立者，除非因不可歸責於己之事
    由，致履行顯有重大困難，否則不得聲請更生或清算，本條
    例第151條第5項規定意旨甚明。是債務清償方案成立後，固
    由債務人按其條件履行，惟須於其後發生情事變更，在清償
    期間收入或收益不如預期，致該方案履行困難甚或履行不能
    ，因不可歸責於己，始能依本條例第151條第5項但書之規定
    聲請更生或清算。此項規定旨在避免債務人任意毀棄已成立
    之協商，濫用更生或清算之裁判上債務清理程序，蓋以債務
    清償方案係經當事人行使程序選擇權所為之債務清理契約，
    債務人自應受該成立之協議所拘束。查聲請人於本條例施行
    前之95年7 月25日，業就其積欠各金融機構之信用卡及信用
    貸款債務，利用金融主管機關協調成立之中華民國銀行公會
    會員辦理消費金融案件無擔保債務協商機制，與各債權銀行
    成立協商，約定自95年8 月起，無息分80期，以每月16,093
    元依各債權銀行債權金額比例清償債務，債務人於協商成立
    後依約還款至96年6月，嗣於同年9月經判定毀諾，業經本院
    向最大債權銀行台新國際商業銀行函詢查明，有該行回函及
    協議書、無擔保債務還款計劃在卷可稽，是本件應先探究債
    務人之毀諾，是否符合本條例第151條第5項但書「因不可歸
    責於己之事由，致履行顯有重大困難」之規定，而得聲請更
    生。
  (二)依債務人提出之95、96年度綜合所得稅各類所得資料清單，
    可知債務人自95年間即任職於倡新科技股份有限公司，每月
    平均收入約為18,655元（債務人96年薪資收入223,862 元，
    平均每月所得18,655元），是依原協商方案每月繳納16,093
    元，對債務人而言應無困難。
  (三)債務人雖主張其個人生活基本開銷每月為13,250元（含餐費
    5,000元、水電瓦斯、電話費1,250元、個人用品2,000 元、
    房租5,000 元），其收入不足以負擔其生活基本開銷並履行
    原協商方案云云。惟查：
    1.債務人之生活基本開銷及收入狀況，於其與債權銀行成立
      原協商方案前後，並無顯然變更，其於成立原協商方案後
      既能依約還款10期，何以其後未能繼續依約履行？對此未
      見債務人提出合理說明，則其對未能繼續履約是否具有不
      可歸責之事由，已見可疑。
    2.況查本條例之立法目的，係為使不幸陷入經濟困境之人得
      以清理債務、重建生活，並在清理過程中能保有符合人性
      尊嚴之最低基本生活，而非維持債務人過去慣常之寬逸生
      活，是於評估履行原協商方案是否顯有重大困難時，並非
      由債務人任意主張其基本生活費用之數額，否則將造成揮
      霍無度致難以履行原協商方案者，反而更容易進入更生程
      序之不合理現象，是本院認本件債務人之每月生活費用，
      應以內政部全球資訊網公告之97年度台灣省最低生活費
      9,829 元為基準。以債務人每月收入，扣除其依原協商方
      案每月所繳費用後，所餘款項雖未達前開最低生活費之數
      額，然債務人已婚，有戶籍謄本在卷可稽，其與配偶互負
      扶養義務，且家庭生活費用，應由其與配偶各依其經濟能
      力、家事勞動或其他情事分擔之（民法第1116條之1 、第
      1003條之1 參照）。觀諸債務人提出其配偶95、96年度綜
      合所得稅各類所得資料清單，其配偶每月平均收入約為
      41,111元，足堪負擔其與債務人之最低生活費用共19,658
      元（9,829×2＝19, 658 ），是依債務人夫妻於債務人96
      年9 月間毀諾時之資力狀況，亦難認為債務人不能依原協
      商條件繼續履行。
四綜上，債務人並未證明其對未能依原協商方案履約，具有不可
  歸責之事由，且本件依債務人自述其夫妻之經濟狀況，亦難認
  其依原協商條件履行有重大困難。是本件更生之聲請，應屬要
  件不備，且又無從補正，依首揭條文之意旨，自應駁回之，爰
  裁定如主文。
中    華    民    國    97    年    8     月    1     日
              民事第六庭    法      官  陳婷玉
上為正本係照原本作成
如不服本裁定，應於裁定送達後10日內，以書狀向本院提出抗告
，並繳納抗告費新臺幣1千元
中    華    民    國    97    年    8     月    1     日
                            書  記  官  詹雪娥


司法院資訊處製作；財團法人民間司法改革基金會備份。
